臺灣臺北地方法院民事判決　　　　　　　　99年度建字第53號
原　　　告　陳德榮
訴訟代理人　羅正展律師
被　　　告　亞記營造工程股份有限公司
法定代理人　鄭福禎
訴訟代理人　陳錦芳律師
　　　　　　張泰昌律師
複代理人　　鄭馨芝律師
　　　　　　陳淑玲律師
上列當事人間請求給付工程款事件，本院於中華民國100年9月8
日言詞辯論終結，判決如下：
    主      文
原告之訴及假執行之聲請均駁回。
訴訟費用由原告負擔。
    事實及理由
壹、程序事項：
一、按第168條至第172條及前條所定之承受訴訟人，於得為承受
    時，應即為承受之聲明，他造當事人，亦得聲明承受訴訟，
    民事訴訟法第175條定有明文。查本件原告起訴時被告法定
    代理人為葉明進，嗣於民國99年2 月22日原告以書狀陳報由
    變更後被告之法定代理人鄭福禎聲明承受訴訟，核與前揭規
    定尚無不合，自應准許。
二、按訴狀送達後，原告不得將原訴變更或追加他訴，但請求之
    基礎事實同一者，或不甚礙被告之防禦及訴訟之終結者，不
    在此限，民事訴訟法第255條第1項第2、7款分別定有明文。
    經查，原告起訴時訴之聲明為：被告應給付原告及池宗勇新
    臺幣（下同）1,000萬元，及自起訴狀繕本送達翌日起至清
    償日止，按年息5﹪計算之利息。嗣於99年4月28日以書狀追
    加備位聲明為：被告應給付原告1,000萬元，及自起訴狀繕
    本送達翌日起至清償日止，按年息5﹪計算之利息。核其訴
    之追加，所主張基礎事實同一，亦不甚礙被告之防禦及訴訟
    之終結，揆諸前揭說明，其所為訴之追加，應予准許。
貳、實體事項：
一、原告起訴主張：
  (一)原告及訴外人池宗勇與被告於民國94年10月間簽訂「臺北市
    ○○區○○路4段光華段4小段810等地號住宅大樓新建工程
    」（以下簡稱「系爭工程」）之工程合約書（以下簡稱「系
    爭契約」），約定由被告承攬系爭工程，工程總價4億1,500
    萬元，完工期限為自開工日起算630日曆天（雨天、星期例
    假日及國定假日均包括在內，不得扣除），並以領取使用執
    照為完工條件，每逾期1日罰款工程總價千分之1。嗣系爭工
    程於94年8月8日開工，加計630日曆天，應於96年4月30日完
    工，然被告遲至96年10月30日始取得使用執照，逾期183天
    ，並追加工程款2,604萬，工程總價合計4億4,104萬元。爰
    依系爭契約第5條第2項之約定，請求以每逾期1日扣罰441,
    040元計算之違約金，且依民法第271條之規定，原告及池宗
    勇對被告所有之違約金債權應平均分受之，故原告得請求之
    金額為40,335,160元（441,040×183÷2＝40,355,160），
    惟因違約金額大，原告先就其中1,000萬元部分請求，其餘
    請求權保留。
  (二)被告雖辯稱原告於97年3月20日前，已知悉被告逾期完工之
    事，竟遲至98年10月30日才起訴，依民法第514條第1項之規
    定，已罹於1年之消滅時效云云。惟原告係以系爭契約第5條
    工程期限第2項之約款，請求被告給付違約金，並非因工作
    有瑕疵而請求瑕疵修補及損害賠償，要無民法第514條第1項
    短期時效之適用。
  (三)被告固辯稱依據系爭合約第5條第1款約定，開工日期為放樣
    勘驗核准日，並非實際開工日云云。然按為提升政府效能、
    簡化勘驗流程、增進工作管理之效率，建築法於73年11月7
    日修正第56條第1項及第34條第1項，將主管機關之勘驗由原
    來必須勘驗合格後方得繼續施工，修正為由承造人會同監造
    人按時申請後，即得繼續施工（報備制），但主管建築機關
    得隨時勘驗之，以為監督，臺灣高等法院台中分院95年度重
    上國字第2號判決參照。次按臺北市建築管理自治條例第20
    條規定，建築工程承造人及其專任工程人員依照核准圖說及
    施工計畫書施工至必須申報勘驗階段時，於申報勘驗前，應
    由承造人及其專任工程人員先行勘驗，並經監造人勘驗合格
    後會同簽章，按規定時限向主管建築機關申報後繼續施工。
    是依前揭規定，被告於94年12月13日申報系爭工程放樣勘驗
    後，即得繼續施工，無須等到核准，被告抗辯以95年1月6日
    勘驗核准日為開工日，並非可採。至系爭契約所謂「放樣勘
    驗核准日」其真意究竟為何，已從事3、40年營建之被告深
    知肚明，可是升斗小民之原告根本不知其真意，以為自系爭
    工程開工日起算，參諸民法解釋真意不能拘泥文字致失真意
    ，避免當事人間以其專業知識，犧牲他方利益以圖利自己，
    以及衡量雙方利益之正義公平之判決意旨，被告以95年1月6
    日勘驗核准日為開工日之主張，要無可取。況被告於94年8
    月8日會同監造人及起造人向主管機關申報開工，於94年12
    月29日即向原告請領第1項工程款，若依被告主張95年1月6
    日為開工起算日，則何以94年12月29日就可以請領第1次工
    程款，被告所辯顯然前後矛盾。另系爭工程於94年8月8日開
    工後，被告於同年12月29日向原告請領第一次工程款，對照
    系爭契約附表之請款明細表項次1及2.3之約定，可知被告自
    94 年8月8日開工後至同年12月29日止，已完成系爭工程之
    導溝及連續壁，達成本工程之7.5﹪，並進行大樓工地土方
    之挖掘、支撐及PC等工程，累計達系爭工程之8.8﹪，此由
    被告請領工程款之明細表對照可知，被告辯稱95年1月6日為
    開工日，亦與事實不符。又依被告第1次請領工程款時之完
    工比例為8.8﹪，及兩造簽約日為94年10月間推算，94年10
    月16 日為系爭工程放樣日，但被告卻故意拖至94年12月13
    日始提出放樣勘驗申請，其意圖延後系爭工程開工起算日，
    有違誠信原則及民法第101條第1項之規定，是被告縱辯稱以
    94年12月14日為開工日云云，亦無可取。
  (四)有關展延工期部分，被告所辯均無可採，蓋：
  1.被告雖辯稱系爭工程1樓A3戶、B3戶及2樓A3戶及B3戶，因室
    內有樓梯可以上下互通，依門牌編定辦法規定，樓上樓下僅
    算1戶，因此1樓A3戶、B3戶及2樓A3戶及B3戶應為兩戶，需
    變更系爭工程總戶數，致核准門牌編定影響工期達34日云云
    。然此1、2樓室內有樓梯上下互通情事，載諸系爭工程施工
    平面圖，應為被告所明知，且由被告承作該等室內樓梯，礙
    難指為不知1、2樓間上下可以互通算作1戶之理。又申請使
    用執照時，建築物主要設備包括消防設備、昇降設備、污水
    設備等均須事先經主管建築機關檢查通過，始得申請使用執
    照，此有臺北市建築管理自治條例第29條第3款、第13條規
    定可參。系爭工程消防設備於96年10月3日始經主管機關檢
    查通過，則被告於通過消防檢查後，始能申請使用執照，是
    被告於同年9月5日取得門牌編定之事，對其使用執照之申請
    毫無影響，被告要求展延工期之主張，要無可採。
  2.再者，以高單價材料替代原材料致工程款款增加，其工期並
    不當然增加，同理以低單價材料替代原材料致工程款減少，
    其工期亦不當然減少，故被告以系爭工程工程款增加，比例
    計算增加工期之主張，顯欠缺依據。被告與第三人張俊哲建
    築師簽寫追加減工程費用協議，在備註欄記載完工期限延至
    96年9月28日，再由張俊哲建築師來函轉述被告要求完工期
    限展延之事，既未經原告及池宗勇簽名在協議書上，亦未經
    系爭契約當事人之同意，自不生展延工期之效力。又被告以
    原告等已給付工程款及追加工程款為由，主張原告已同意工
    期展延云云。但原告給付工程款及追加工程款，係依系爭契
    約條款規定而給付，與是否同意工期展延無關，亦與逾期違
    約金之請求無涉。況系爭工程變更設計內容，雖總地板面積
    有增加，卻無任何以施工部分應拆除重建情形，且上述項目
    亦欠缺應展延工期情事。
  3.系爭契約第5條第4項約定：「如因天災、人禍、其他不可抗
    力之因素，乙方（即被告）亦應及以書面通知甲方（即原告
    ），經甲方核定後可不計入工期。」故如發生天災、人禍時
    應即以書面通知原告，否則不計入工期，以杜紛爭，依舉重
    以明輕之原理，民俗日、選舉日之不計入工期，已至明確。
    然被告對民俗節日、選舉或颱風天應否不計入工期等情事，
    均從未即以書面通知原告核定，則被告辯稱民俗假期、選舉
    日、颱風天應不計入工期云云，實無可採。
  (五)查系爭契約由原告與池宗勇與被告簽約，依債之相對性原則
    ，債權債務存在於該簽約人間，不及契約以外之其他起造人
    。且系爭契約係由原告與訴外人池宗勇共同委託承建，無法
    區分何項工程是由原告定作，何項工程是由池宗勇定作，於
    被告違約罰款時，亦無法區分原告或池宗勇各得請求若干，
    則系爭契約應屬不可分之債之性質，依民法第293條第1項規
    定，原告可以單獨起訴，無需債權人全體共同請求給付，但
    各債權人僅得為債權人全體請求給付，故原告起訴請求被告
    給付違約金於債權人全體即原告與池宗勇，並無違誤，被告
    抗辯原告當事人不適格或原告僅得依其持分比例1.205﹪計
    算求償云云，自無可取。惟退步言之，若本件認屬可分之債
    ，則原告請求被告依備位聲明給付違約金於原告。
  (六)系爭契約第5條第2項約定完工期限為開工日起算630日曆天
    完工，並以領取使用執照為完工之認定，逾期每日依合約工
    程總價千分之1計算逾期違約金，逾期違約金之上限為合約
    工程總價之10﹪。系爭契約除設有違約金總價之上限外，其
    約定之違約金計算標準，不僅為政府工程採購合約之所採，
    其違約金上限更比政府工程採購合約20﹪上限為低，更未逾
    一般業界通常所採標準，自難認有過高之情事。
  (七)並聲明：
  1.先位聲明：
  (1)被告應給付原告及訴外人池宗勇1,000萬元，及自起訴狀繕
    本送達翌日起至清償日止，按年息5﹪計算之利息。
  (2)願供擔保，請准宣告假執行。
  2.備位聲明：
  (1)被告應給付原告1,000萬元，及自起訴狀繕本送達翌日起至
    清償日止，按年息5﹪計算之利息。
  (2)願供擔保，請准宣告假執行。
二、被告答辯略以：
  (一)系爭工程係由17名地主合資興建，各地主均為起造人，原告
    代表陳家（包括原告、陳英傑、陳巧真、陳妙真、陳振杰等
    人）及訴外人李桃、李明美等人，池宗勇代表池家（池宗勇
    、池宇馥、池明穎、許月妲）及訴外人陳怡帆、陳秀春、劉
    懿德等人，訴外人張俊哲代表張家（張俊哲、李金蘭、李月
    蘭）與被告簽訂系爭契約，由被告承攬系爭工程，約定工程
    總價為4億1,500萬元。依系爭契約附表請款明細表所載，系
    爭工程業已完成初驗、複驗，並交屋完畢，另起訴人原告、
    陳英傑、陳巧真、陳妙真等人依追加減協議書應給付之追加
    款，亦已結清，其餘追加款，起造人均已結清，顯見被告並
    無完工違約之情事，否則原告於結算工程款時，豈有不扣抵
    違約金之理，亦不會結清工程款，可證系爭工程並無逾期完
    工情事。
  (二)按定作人之瑕疵修補請求權、修補費用償還請求權、減少報
    酬請求權、損害賠償請求權或契約解除權，均因瑕疵發見後
    1年間不行使而消滅，民法第514條第1項定有明文。查原告
    所主張之逾期罰款，法律性質屬民法第250條第2項之損害賠
    償總額預定性違約金，就此損害賠償請求權依民法第514條
    第1項之規定，須於1年內行使之，而系爭工程經原告初驗完
    成後，被告於97年3月20日開立發票向原告請款，原告並於
    97年3月26日匯款予被告，是可知原告早於97年3月20日前知
    悉系爭工程於96年10月30日完工，並得主張被告是否逾期完
    工，然原告竟遲於98年10月30日始提起本訴訟主張之，其請
    求權已罹於1年之消滅時效。
  (三)系爭契約第5條工程期限第1項約定：「開工期限，本工程開
    工日期為放樣勘驗核准日」。查系爭工程放樣勘驗核准日為
    95 年1月6日，此有臺北市政府工務局同意備查之公文可稽
    。則契約文字既已表示當事人真意，自不得反捨契約文字而
    更為曲解，故原告主張以被告94年8月8日動工日為開工日云
    云，顯屬有誤。
  (四)被告承攬系爭工程，因業主變更設計追加工程、變更原核定
    戶數、天然災害及其他不可抗力因素等無法施工不可歸責被
    告之事由，致有展延工期之必要，均應予扣除不計入工期，
    理由如下：
  1.被告於承攬系爭工程施工期間，業主曾經變更設計追加工程
    ，主要變更項目包括總樓地板面積變更增加266.14平方公尺
    、基層面積變更、隔間變更、機車停車位變更、立面變更、
    A1 -2F用途變更為一般事務所、結構變更等項目，因而造成
    工作量增加，且追加之工程費高達2,604萬元，以致無法於
    預計期間內完工，依此增加工程費之比例計算，須延長工期
    39.5天（26,040,000÷415,000,000×630＝39.5）。
  2.依臺北市建築管理自制條例第29條規定，編定門牌總表或證
    明為申請使用執照應檢附文件，故須俟戶政機關核准門牌編
    定，取得編定門牌總表或證明後，始能掛件申請使用執照，
    且門牌編定證明書亦為辦理消防安全設備檢查必備文件，因
    此若欠缺門牌編定證明書，勢必無法通過消防安全設備檢查
    ，更遑論取得使用執照。系爭工程業主申請變更戶數，將2
    樓之A1、A3、B1、B3，由原核定之4戶變更修改為2樓A1及B1
    等2戶，總戶數由原核定之58戶變更修改為56戶。原告及其
    他起造人於98年8月2日向臺北市士林區戶政事務所申請門牌
    編定過程中，因變更戶數須先於96年8月10日向臺北市政府
    建築管理處申請核備，嗣經臺北市政府都市發展局於同年8
    月31日同意備查，同年9月5日臺北市士林區戶政事務所方核
    准門牌編定。而被告在門牌編定後始能取得編定門牌總表或
    證明，憑以申請使用執照，致延誤使用執照辦理期限自96年
    8月2日起至同年9月5日止共計34天。被告基於上述原因而有
    延長工期之必要，乃於96年9月27日以亞文（96）發字第191
    號函通知張俊哲建築師事務所，說明變更追加工程延長工期
    39.5天及變更戶數申請使用執照展延34天，共計擬展延工期
    73.5天（39.5＋34＝73.5）。張俊哲建築師事務所於接獲該
    函後，旋於96年10月5日以（96）字第960035號函告知原告
    及池宗勇等人，其後原告與家人陳英傑、陳巧真、陳妙真併
    予被告簽訂工程追加減協議書，依持分比例計算，約定其應
    負擔之追加款金額為6,271,822元。
  3.另系爭工程施工期間，受到碧利斯、桑美、聖帕、柯羅莎等
    颱風侵襲，工地須採取防颱應變措施，故在上述應變措施期
    間無法施工，計有14天。此因天然災害之不可抗力因素而無
    法施工之日數，自應予扣除不計工期。
  4.系爭契約第5條第2項僅規定「雨天」、「星期例假」、「國
    定假日」有不得扣除之約定，並未包括「民俗節日」（春節
    、清明節、端午節、中秋節）及「選舉投票日」在內。經查
    系爭工程施工期間計有民俗節日20天，民俗節日多為國人闔
    家團圓之日，如仍令人工作，實有違常情；而選舉日為人民
    選舉權具體之表現，亦為憲法第17條所保障之權利，系爭工
    程施工期間，於95年12月9日舉行臺北市長暨市議員選舉。
    故因民俗節日、選舉投票日等計21天，亦應不計入工期。準
    此，被告未能於630日曆天完工，乃因業主變更設計追加工
    程、變更原核定戶數及天災等無法施工不可歸責被告之事由
    ，依民法第230條之規定，被告自無需負遲延責任。
  (五)系爭工程施作期間，被告業已將展延工期之日數及事由通知
    張俊哲建築師事務所，該所並已告知原告及池宗勇等人。原
    告得知後，非但未曾對於展延工期情事表示任何意見，且於
    原預定之完工期限屆滿後，迄至系爭工程於96年10月30日完
    工前，亦未寄發存證信函主張被告有何遲延完工違約之情事
    或要求被告儘速交屋之情，又原告主張之違約金高達千萬元
    ，數額非微，倘被告確有逾期完工之情事，兩造於結算時，
    焉有不主張抵銷之理，由此可證亦原告業已同意展延工期甚
    明。
  (六)原告及池宗勇雖共同出名與被告訂約，然各起造人應給付之
    工程尾款，均依持分比例計算。另外追加工程費用部分，亦
    由原告及其家人（陳英傑、陳巧真、陳妙真等人）與被告另
    行簽訂工程款追加協議書，並依持分比例清償其等應負擔之
    工程追加款，且違約金係以金錢為給付之標的，係為可分，
    顯見各起造人間就系爭工程所生之債權及債務非屬不可分。
    是以，縱認被告有逾期完工情事，本件原告所得請求之違約
    金數額，至多僅能就其持分比例1.2050﹪計算，原告單獨請
    求被告給付違約金，實非有理，亦有當事人不適格之問題。
  (七)系爭工程因業主變更追加工程、變更戶數，已如前述，足見
    系爭工程未能於630日曆天內完工，非被告一方之因素所致
    ，且變更增加樓地板面積等工程項目，其所得之利益由全體
    起造人均霑，難謂展延工期對於原告有何不利。此外，復無
    證據證明原告因被告未在630日曆天內完工所受之損害。因
    此，縱認被告有逾期完工情事，系爭契約所約定之違約金數
    額亦為過高，爰依民法第252條請求酌減，以維公平。
  (八)並聲明：
  1.原告之訴及假執行之聲請均駁回。
  2.如受不利判決，願供擔保請准宣告免為假執行。
三、本件不爭執之事實：
  (一)臺北市○○區○○段四小段810地號等土地上之住宅大樓新
    建工程（建照字號：94年建字第263號，即系爭工程）係由
    17名地主合資興建，各地主均為起造人。原告代表陳家（原
    告本人、陳英傑、陳巧真、陳妙真、陳振杰）及訴外人李桃
    、李明美等人；訴外人池宗勇代表池家（池宗勇本人、池宇
    馥、池明穎、許月妲）及訴外人陳怡帆、陳秀春、劉懿德等
    人；訴外人張俊哲代表張家（張俊哲本人、李金蘭、李月蘭
    ，但張俊哲係以張俊哲建築師事務所為見證人之方式簽署契
    約）於94年10月間與被告簽訂系爭契約，約定由被告承攬施
    作系爭工程，總價為415,000,000元，此有系爭契約1件在卷
    可稽（見臺灣士林地方法院98年度建字第109號卷第7至15頁
    ）。
  (二)被告於94年12月13日向臺北市政府工務局申請放樣勘驗，該
    局於95年1月6日同意備查，此有臺北市政府工務局95年1月
    6日北市工建字第09560095100號函1件在卷可稽（見本院卷
    (二)第17至18頁）。
  (三)系爭工程原戶數為58戶，嗣於96年8月22日向臺北市政府建
    築管理處申請變更為56戶，臺北市政府都市發展局於96年8
    月31日同意戶數變更，此有申請書及臺北市政府都市發展局
    96年8月31日北市都建字第09670795000號函1件在卷可證（
    見本院卷(二)第38至39頁）。
  (四)被告於96年9月27日發函予張俊哲建築師事務所、池宗勇及
    原告，表明系爭工程完工期限應展延至96年12月9日，張俊
    哲建築師事務所復於同年10月5日通知原告有關被告來函要
    求展延工期一事，此被告96年9月27日亞文（96）發字第191
    號函及張俊哲建築師事務所96年10月5日（96）字第960035
    號函各1件在卷可稽（見本院卷(二)第29、40頁）。
  (五)原告與訴外人陳英傑、陳德榮、陳巧真、陳妙真曾針對系爭
    工程與被告簽訂工程追加減協議書，嗣已付訖追加之工程款
    ，此有追加工程協議書1件在卷可稽（見本院卷(二)第41至44
    頁）。
  (六)被告於96年10月16日發函原告表明：「今本工程業經消檢通
    過（詳附件二：96年10月3日臺北市消防局北市消預字第096
    34040800號函），刻正進行使用執照申請作業」等語，此有
    被告96年10月16日亞文（96）發字第207號函1件存卷可證（
    見本院卷(二)第56頁）。
  (七)系爭工程於96年10月30日取得使用執照，有系爭工程使用執
    照1紙在卷可稽（見臺灣士林地方法院98年度建字第109號卷
    第16頁）。
四、本件之爭點及本院得心證之理由：
    原告主張系爭工程有逾期完工之情形，依系爭契約第5條第2
    項之約定請求被告給付違約金，被告則否認之，並以前揭情
    詞置辯。是本件所應審究者，厥為：(一)本件原告請求權是否
    已罹於時效？(二)系爭工程開工日期應為何？(三)系爭工程是否
    因業主變更設計、變更戶數、天然災害及其他不可抗力因素
    而有展延工期之必要？應展延天數若干？(四)兩造是否曾合意
    展延工期？若然，展延之天數若干？(五)原告請求系爭工程逾
    期違約金之債權，是否屬可分之債？若然，原告得請求之比
    例若干？(六)若原告得請求違約金，兩造約定之違約金是否過
    高而應予酌減？茲分述如下：
  (一)本件原告請求權是否已罹於時效？
  1.按違約金之約定，為賠償給付遲延所生之損害，於債務人給
    付遲延時，債權人始得請求，既非定期給付之債務，與民法
    第126條所規定之性質不同，其時效為15年而非5年，最高法
    院98年度台上字第911號判決可資參照。經查，系爭契約第
    5條第2項約定：「完工期限：本工程之完工期限為開工日起
    算630日曆天完工（雨天、星期例假及國定假日均包含在內
    ，不得扣除），並以領取使用執照為完工之認定，逾期每一
    日罰款工程總價千分之一，並以工程總價之百分之十為上限
    」。是系爭契約第5條第2項之逾期罰款，性質乃屬損害賠償
    額預定之違約金，揆諸前揭最高法院之見解，其請求權時效
    應為15年。再者，系爭工程被告於96年10月30日取得使用執
    照，如原告認有逾期完工之情事，應於被告取得使用執照之
    日判斷是否逾期完工，而原告於98年10月30日即提起本訴訟
    ，尚未罹於15年時效。則被告抗辯原告本件違約金請求權已
    罹於時效云云，尚非可採。
  2.至被告援引民法第514條第1項短期時效之規定抗辯原告之請
    求權已罹於時效云云，因原告係依系爭契約第5條逾期完工
    之約定請求給付違約金，並非因工作有瑕疵而行使瑕疵修補
    及損害賠償請求權，故無民法第514條第1項之適用，被告此
    部分之抗辯，容有誤會。
  (二)系爭工程開工日期應為何？
  1.按系爭契約第5條第1項約定：「開工期限：本工程開工日期
    為放樣勘驗核准日」，而被告於94年12月13日申報系爭工程
    之放樣勘驗，經臺北市政府公務局於95年1月6日以北市工建
    字第09560095100號函同意備查，此有該函文1件在卷可稽（
    見本院卷(二)第17至18頁），是依系爭契約之約定，應認95年
    1月6日為系爭工程放樣勘驗核准日，並為兩造約定之開工日
    。
  2.原告雖援引建築法及臺北市建築管理自治條例主張系爭工程
    經申報勘驗，無須主管機關核准即可續行施工，不應以勘驗
    核准日為開工日，且被告於開工後遲延申報放樣勘驗日期，
    並於放樣勘驗核准日前已領取部分工程款，可證雙方約定之
    開工日真意應以被告於94年8月8日會同監造人及起造人向主
    管機關申報開工之日為開工日云云。然按解釋契約，固須探
    求當事人立約時之真意，不能拘泥於契約之文字，但契約文
    字業已表示當事人真意，無須別事探求者，即不得反捨契約
    文字而更為曲解，最高法院17年上字第1118號判例參照。查
    系爭契約第5條第1項既已明文約定開工日為「放樣勘驗核准
    日」，證人張俊哲復於本院言詞辯論程序中證稱：「是以放
    樣勘驗核准日為開工日」等語可證（見本院卷(二)第212頁背
    面），參以證人張俊哲為系爭契約之見證人，堪信系爭契約
    當事人對於開工日之真意亦係指放樣勘驗核准日。至於原告
    所援引之建築法等相關規定，乃為實施建築管理及維護公益
    之目的而制定，其於使用執照登載之開工日期乃係為便於主
    管機關行政管理而設，惟系爭契約既以明文約定開工日為放
    樣勘驗核准日，依當事人自治及契約自由原則，本應以當事
    人之約定為準，自無由反捨契約文字，而以建築法規所登載
    之開工日為計算工期之基準。又被告於放樣勘驗核准日前已
    領取部分工程款一節，係兩造工程施作之程序問題，與開工
    日之約定無關，尚難僅以被告提前領取工程款即可推翻系爭
    契約約定之開工日定義。原告主張以94年8月8日為系爭工程
    開工日，尚非可採。
  (三)系爭工程是否因業主變更設計、變更戶數、天然災害及其他
    不可抗力因素而有展延工期之必要？應展延天數若干？茲分
    數如次：
  1.因業主變更設計是否有展延工期之必要？應展延天數若干？
    查系爭工程係以放樣勘驗核准日即95年1月6日為開工日，業
    如前述，則依系爭契約約定，自應於次日開始計算工期。系
    爭工程於94年12月13日申請放樣勘驗，於95年1月4日申請建
    照執照變更設計，於95年1月26日申請連續壁勘驗，此有系
    爭工程建照執照1件在卷可稽（見本院卷(二)第21至26頁）。
    按一般工程施工習慣，設計單位常於完成該次全部變更設計
    作業後始向建築管理主管機關提出變更申請，是可知系爭工
    程完成變更設計作業時，該工程僅進行至放樣階段尚未進行
    其他結構體之施作，其變更設計尚不致影響工期。是以系爭
    工程放樣勘驗核准日即95年1月6日為開工日，其變更設計完
    成時即95年1月4日尚未開始計算工期，是以無展延工期之必
    要，故被告抗辯此部分須延長工期39.5天云云，要非可採。
  2.因變更戶數是否有展延工期之必要？應展延天數若干？
    按臺北市建築管理自治條例第29條規定：「申請使用執照或
    部分使用執照應具備申請書及下列文件：…四、編定門牌總
    表或證明」。次按臺北市政府消防局有關人民申請案件應檢
    附相關資料規定：「使用執照消防安全設備現場勘查：…(八)
    門牌初編證明書正本。」（見本院卷(二)第113頁），是以堪
    認取得編定門牌總表或證明為消防安全檢查及申請使用執照
    不可或缺之文件。經查，系爭工程因業主申請變更戶數，總
    戶數由原核定之58戶變更為56戶，原告及其他起造人於98年
    8 月2日向臺北市士林區戶政事務所申請門牌編定過程中，
    於同年8月10日共同出具申請書向臺北市政府建築管理處申
    請核備，變更原核定總戶數，嗣於同年8月31日臺北市政府
    都市發展局始同意備查，迄至同年9月5日臺北市士林區戶政
    事務所使核准門牌編定證明，有申請書及臺北市都市發展局
    96年8月31日北市都建字第09670795000號函1件在卷可稽（
    見本院卷(二)第38至39頁）。可見變更戶數確實延誤被告辦理
    消防安全檢查之時程，進而影響被告取得使用執照之時間，
    且門牌編定之變更乃基於原告及其他起造人因素所致，非可
    歸責於被告。雖原告主張1、2樓室內樓梯上下互通，載諸於
    系爭工程施工平面圖為被告所知，故不應予展延工期云云。
    惟原告所舉上開施工平面圖為系爭工程使用執照之竣工圖（
    見本院卷(二)第54至55頁），而使用執照之竣工圖乃為申請使
    用執照所製作，是以該竣工圖係於變更戶數程序辦理完成，
    並取得編定門牌總表或證明以後始製作，並非被告早可得知
    ，原告此部分之主張，並非有理。是被告抗辯因起造人變更
    原核定之總戶數，以致延誤被告取得使用執照之時程，應展
    延工期34天等語，自屬有據。
  3.因颱風、民俗節日或選舉日是否有展延工期之必要？應展延
    天數若干？
    按系爭契約第5條工程期限第2項約定：「完工期限：本工程
    之完工期限為開工日起算630日曆天完工（雨天、星期例假
    日及國定假日均包含在內，不得扣除），並以領取使用執照
    為完工之認定…」、第4項約定：「工程開工、停工、完工
    ，乙方（即被告）應即日以書面通知甲方（即原告），如因
    天災、人禍、其他不可抗力之因素，乙方亦應即以書面通知
    甲方，經甲方核定後可不計入工期」。是揆諸上開契約約定
    ，系爭工程之工期乃以日曆天計算，依目前工程慣例以日曆
    天計算工期者，所有日數均應計入履約期限，而其他不可歸
    責承攬人之事由，以契約有另行約定者例外不計工期（行政
    院公共工程委員會工程採購契約範本參照）。故民俗節日及
    選舉日非系爭契約另行約定不計工期之事由，仍應計入工期
    ，但颱風天等不可抗力因素則屬系爭契約約定不計工期之事
    由，應不計工期。雖原告主張被告抗辯之颱風天所下之雨量
    甚少，系爭契約連雨天都不得扣除，何況是颱風天，甚且系
    爭契約約定如有不可抗力情事，被告應即以書面通知原告可
    否免計工期，然被告均未以書面通知，故不得扣除颱風天之
    工期云云。惟颱風例外得以免計工期，並非以其降雨量而定
    ，乃因颱風來臨期間工地須採取相關防颱措施以避免發生公
    安意外，故於應變措施期間均無法施工，自應予不計工期。
    系爭契約固有被告應於不可抗力因素發生後，即以書面通知
    原告申請免計工期之約定，但被告縱未以書面通知原告，亦
    僅為被告不抗辯颱風因素得免計工期，如被告有此抗辯，仍
    應認得免計工期，以符合公平原則。是被告抗辯因颱風因素
    應不計工期14天部分，應屬可採。故被告因原告變更戶數及
    颱風因素得請求展延工期天數計48天（34＋14＝48）。
  (四)兩造是否曾合意展延工期？若然，展延之天數若干？
    查被告於96年9月27日發函予訴外人張俊哲建築師事務所、
    池宗勇及原告，表明系爭工程完工期限應展延至96年12月9
    日，張俊哲建築師事務所復於同年10月5日通知原告有關被
    告來函要求展延工期一事，此有相關函文在卷可稽（見本院
    卷(二)第29、40頁）。惟上開函文僅為被告通知原告展延工期
    之意，並未經契約當事人即原告、池宗勇及其他共同起造人
    之同意，尚不生合意展延工期之效力。故被告兩造曾合意展
    延工期云云，尚非可採。
  (五)準此，系爭工程於放樣勘驗核准日即95年1月6日開工，工期
    為630日曆天，但因原告變更戶數及颱風等不可歸責被告之
    事由，需展延工期天數計48天，則被告應於96年11月15 日
    前取得使用執照完工，而被告於96年10月30日已取得使用執
    照，是被告承攬系爭工程並無逾期完工情事。又被告既無逾
    期完工之情形，則原告依據系爭契約第5條第2項請求被告給
    付逾期完工違約金，即屬無據。本件其餘原告請求系爭工程
    逾期違約金之債權，是否屬可分之債，原告得請求之比例若
    干，及兩造約定之違約金是否過高而應予酌減等爭點，因原
    告不得請求逾期完工違約金而已無探究必要，爰不贅述，併
    此敘明。
五、綜上所述，系爭工程並無逾期完工情事，原告依據系爭契約
    第5條第2項約定請求被告給付逾期違約金，尚非有據。從而
    ，原告聲明請求被告應給付1千萬元，及自起訴狀繕本送達
    翌日起至清償日止，按年息5﹪計算之利息，為無理由，應
    予駁回。至其假執行之聲請，亦因失所附麗，應一併駁回。
六、本件事證已臻明確，兩造其餘之攻擊防禦方法及所提之證據
    ，經審酌後認均無礙判決之結果，爰不予一一論述，附此敘
    明。
七、據上論結，本件原告之訴為無理由，依民事訴訟法第78條，
    判決如主文。
中    華    民    國    100    年   10    月     7    日
                  民事第五庭   法  官   郭顏毓
以上正本係照原本作成。
如對本判決上訴，須於判決送達後20日內向本院提出上訴狀。如
委任律師提起上訴者，應一併繳納上訴審裁判費。
中    華    民    國   100    年    10    月    12    日
                                書記官  林政彬